---
title: "Untitled"
author: 
date: "2024-11-17"
output: html_document
---

```{r}
#Librerias 
library(readxl)
library(lubridate)
library(tidyverse)
library(dplyr)
# install.packages("naniar")
library(naniar) #ver NA 
#install.packages("writexl")
library(writexl)
library(zoo)  # Para la funcion na.approx

```

# Tipo de cambio diario-\> mensual, con faltantes

```{r}
ruta_tc <- "../data/tipo de cambio (diario).xlsx"

tc_data <- read_excel("../data/tipo de cambio (diario).xlsx")
tc_data <- tc_data[-c(1:4), ] 
# Renombrar 
colnames(tc_data) <- c("Fecha", "Tipo de cambio compra", "Tipo de cambio venta")

# Limpia espacios en blanco
tc_data$Fecha <- trimws(tc_data$Fecha)
#fecha con lubridate 
tc_data <- tc_data %>%
  mutate(Fecha = dmy(Fecha)) 

# tambien se ajusto las comas 
tc_data <- tc_data %>%
  mutate(
    `Tipo de cambio compra` = as.numeric(gsub(",", ".", `Tipo de cambio compra`)),
    `Tipo de cambio venta` = as.numeric(gsub(",", ".", `Tipo de cambio venta`))
  )

#sum(is.na(tc_data$`Tipo de cambio compra`))
#sum(is.na(tc_data$`Tipo de cambio venta`))

# Calcular promedio mensual para compra y venta incluyendo NA 
tc_mensual <- tc_data %>%
  group_by(Mes = format(Fecha, "%Y-%m")) %>%
  summarise(
    PromedioCompra = mean(`Tipo de cambio compra`, na.rm = TRUE),
    PromedioVenta = mean(`Tipo de cambio venta`, na.rm = TRUE)
  )

print(tc_mensual)



# Guardar el resultado como un archivo Excel
#write_xlsx(tc_mensual, "C:/Users/nayde/OneDrive/Desktop/datos/PromedioTipoCambioMensual.xlsx")


```

# IMAE, IPC, Tasa de cambio unidos pero hay NAS en el tipo de cambio porque se uso codigo como el de arriba

```{r}
# Cargar librerías
library(readxl)
library(dplyr)
library(lubridate)
library(writexl)

# Rutas, cambiar
ruta_imae <- "../data/IMAE (oct 2023).xlsx"
ruta_ipc <- "../data/IPC 98.xlsx"
ruta_tc <- "../data/tipo de cambio (diario).xlsx"

# Cargar y limpiar IMAE
imae <- read_excel(ruta_imae, sheet = "Hoja1")
IMAE_limpia <- imae[-c(1:4), ]
colnames(IMAE_limpia) <- c("Periodo_IMAE", "Nivel_IMAE", "Var_Ultimos_12_IMAE", "Var_Media_IMAE", "Aceleracion_IMAE", "Var_Interanual_IMAE")
IMAE_limpia <- IMAE_limpia %>%
  mutate(
    Nivel_IMAE = as.numeric(Nivel_IMAE),
    Var_Ultimos_12_IMAE = as.numeric(Var_Ultimos_12_IMAE),
    Var_Media_IMAE = as.numeric(Var_Media_IMAE),
    Aceleracion_IMAE = as.numeric(Aceleracion_IMAE),
    Var_Interanual_IMAE = as.numeric(Var_Interanual_IMAE)
  )

# Cargar y limpiar IPC
ipc <- read_excel(ruta_ipc, sheet = "Hoja1")
IPC_limpia <- ipc[-c(1:4), ]
colnames(IPC_limpia) <- c("Periodo_IPC", "Nivel_IPC", "Var_Mensual_IPC", "Var_Interanual_IPC", "Var_Acumulada_IPC")
IPC_limpia <- IPC_limpia %>%
  mutate(
    Nivel_IPC = as.numeric(Nivel_IPC),
    Var_Mensual_IPC = as.numeric(Var_Mensual_IPC),
    Var_Interanual_IPC = as.numeric(Var_Interanual_IPC),
    Var_Acumulada_IPC = as.numeric(Var_Acumulada_IPC)
  )

# Convertir el periodo en formato de fecha estandar
IMAE_limpia$Periodo_IMAE <- as.Date(paste0("01-", IMAE_limpia$Periodo_IMAE), format = "%d-%B/%Y")
IPC_limpia$Periodo_IPC <- as.Date(paste0("01-", IPC_limpia$Periodo_IPC), format = "%d-%B/%Y")

# Cargar y limpiar tipo de cambio
tc_data <- read_excel(ruta_tc)
tc_data <- tc_data[-c(1:4), ]  
colnames(tc_data) <- c("Fecha", "Tipo de cambio compra", "Tipo de cambio venta")
tc_data$Fecha <- trimws(tc_data$Fecha)  
tc_data <- tc_data %>%
  mutate(Fecha = dmy(Fecha))  

# Limpia las columnas de tipo de cambio
tc_data <- tc_data %>%
  mutate(
    `Tipo de cambio compra` = as.numeric(gsub(",", ".", `Tipo de cambio compra`)),
    `Tipo de cambio venta` = as.numeric(gsub(",", ".", `Tipo de cambio venta`))
  )

# Calcular promedio mensual para compra y venta, ignorando NA
tc_mensual <- tc_data %>%
  filter(!is.na(`Tipo de cambio compra`) & !is.na(`Tipo de cambio venta`)) %>%
  group_by(Mes = format(Fecha, "%Y-%m")) %>%
  summarise(
    PromedioCompra = mean(`Tipo de cambio compra`, na.rm = TRUE),
    PromedioVenta = mean(`Tipo de cambio venta`, na.rm = TRUE)
  )
tc_mensual$Mes <- as.Date(paste0(tc_mensual$Mes, "-01"))

# Unir los dataFrames 
datos_combinados <- full_join(IPC_limpia, IMAE_limpia, by = c("Periodo_IPC" = "Periodo_IMAE"))
datos_combinados <- full_join(datos_combinados, tc_mensual, by = c("Periodo_IPC" = "Mes"))

#ver
head(datos_combinados)


#write_xlsx(datos_combinados, "C:/Users/nayde/OneDrive/Desktop/datos/Datos_Combinados.xlsx")

```

# IMAE, IPC, IPPM, IPPS juntos, continue

```{r}
# Ruta a los archivos
ruta_imae <- "../data/IMAE (oct 2023).xlsx"
ruta_ipc <- "../data/IPC 98.xlsx"
ruta_ipp_man <- "../data/IPP MAN.xlsx"
ruta_iip_servicios <- "../data/IIP servicios .xlsx"

# Cargar y limpiar IMAE
imae <- read_excel(ruta_imae, sheet = "Hoja1")
IMAE_limpia <- imae[-c(1:4), ]
colnames(IMAE_limpia) <- c("Periodo_IMAE", "Nivel_IMAE", "Var_Ultimos_12_IMAE", "Var_Media_IMAE", "Aceleracion_IMAE", "Var_Interanual_IMAE")
IMAE_limpia <- IMAE_limpia %>%
  mutate(
    Nivel_IMAE = as.numeric(Nivel_IMAE),
    Var_Ultimos_12_IMAE = as.numeric(Var_Ultimos_12_IMAE),
    Var_Media_IMAE = as.numeric(Var_Media_IMAE),
    Aceleracion_IMAE = as.numeric(Aceleracion_IMAE),
    Var_Interanual_IMAE = as.numeric(Var_Interanual_IMAE)
  )

# Cargar y limpiar IPC
ipc <- read_excel(ruta_ipc, sheet = "Hoja1")
IPC_limpia <- ipc[-c(1:4), ]
colnames(IPC_limpia) <- c("Periodo_IPC", "Nivel_IPC", "Var_Mensual_IPC", "Var_Interanual_IPC", "Var_Acumulada_IPC")
IPC_limpia <- IPC_limpia %>%
  mutate(
    Nivel_IPC = as.numeric(Nivel_IPC),
    Var_Mensual_IPC = as.numeric(Var_Mensual_IPC),
    Var_Interanual_IPC = as.numeric(Var_Interanual_IPC),
    Var_Acumulada_IPC = as.numeric(Var_Acumulada_IPC)
  )

# Convertir el periodo en formato de fecha estandar
IPC_limpia$Periodo_IPC <- as.Date(paste0("01-", IPC_limpia$Periodo_IPC), format = "%d-%B/%Y")
IMAE_limpia$Periodo_IMAE <- as.Date(paste0("01-", IMAE_limpia$Periodo_IMAE), format = "%d-%B/%Y")

# Cargar y limpiar IPP MAN
ipp_man <- read_excel(ruta_ipp_man, sheet = "Hoja1")
IPP_MAN_limpia <- ipp_man[-c(1:4), ]
colnames(IPP_MAN_limpia) <- c("Periodo_IPPM", "Nivel_IPPM", "Var_Mensual_IPPM" , "Var_Interanual_IPPM", "Var_Acumulada_IPPM")
IPP_MAN_limpia <- IPP_MAN_limpia %>%
  mutate(
    Nivel_IPPM = as.numeric(Nivel_IPPM),
    Var_Mensual_IPPM =  as.numeric(Var_Mensual_IPPM),
    Var_Interanual_IPPM = as.numeric(Var_Interanual_IPPM),
    Var_Acumulada_IPPM = as.numeric(Var_Acumulada_IPPM)
  )
IPP_MAN_limpia$Periodo_IPPM <- as.Date(paste0("01-", IPP_MAN_limpia$Periodo_IPPM), format = "%d-%B/%Y") #fechas 

# Cargar y limpiar IIP servicios
iip_servicios <- read_excel(ruta_iip_servicios, sheet = "Hoja1")
IIP_SERVICIOS_limpia <- iip_servicios[-c(1:4), ]
colnames(IIP_SERVICIOS_limpia) <- c("Periodo_IPPS", "Nivel_IPPS", "Var_Mensual_IPPS", "Var_Interanual_IPPS", "Var_Acumulada_IPPS")
IIP_SERVICIOS_limpia <- IIP_SERVICIOS_limpia %>%
  mutate(
    Nivel_IPPS = as.numeric(Nivel_IPPS),
    Var_Mensual_IPPS = as.numeric(Var_Mensual_IPPS),
    Var_Interanual_IPPS = as.numeric(Var_Interanual_IPPS),
    Var_Acumulada_IPPS = as.numeric(Var_Acumulada_IPPS)
  )

IIP_SERVICIOS_limpia$Periodo_IPPS <- as.Date(paste0("01-", IIP_SERVICIOS_limpia$Periodo_IPPS), format = "%d-%B/%Y") #fechas 

# Modificar nombres columnas de fecha para que coincidan
IPC_limpia <- IPC_limpia %>% rename(Periodo = Periodo_IPC)
IMAE_limpia <- IMAE_limpia %>% rename(Periodo = Periodo_IMAE)
IPP_MAN_limpia <- IPP_MAN_limpia %>% rename(Periodo = Periodo_IPPM)
IIP_SERVICIOS_limpia <- IIP_SERVICIOS_limpia %>% rename(Periodo = Periodo_IPPS)

# Filtrar  NA en las fechas
IPC_limpia <- IPC_limpia %>% filter(!is.na(Periodo))
IMAE_limpia <- IMAE_limpia %>% filter(!is.na(Periodo))
IPP_MAN_limpia <- IPP_MAN_limpia %>% filter(!is.na(Periodo))
IIP_SERVICIOS_limpia <- IIP_SERVICIOS_limpia %>% filter(!is.na(Periodo))
#tipo de columna fecha 
IPC_limpia$Periodo <- as.Date(IPC_limpia$Periodo)
IMAE_limpia$Periodo <- as.Date(IMAE_limpia$Periodo)
IPP_MAN_limpia$Periodo <- as.Date(IPP_MAN_limpia$Periodo)
IIP_SERVICIOS_limpia$Periodo <- as.Date(IIP_SERVICIOS_limpia$Periodo)

#Unirlos
datos_combinados <- full_join(IPC_limpia, IMAE_limpia, by = "Periodo")
datos_combinados <- full_join(datos_combinados, IPP_MAN_limpia, by = "Periodo")
datos_combinados <- full_join(datos_combinados, IIP_SERVICIOS_limpia, by = "Periodo")

# Verificar los resultados
head(datos_combinados)

#cuando esto este listo usamos  #write_xlsx(datos_combinados, "C:/Users/nayde/OneDrive/Desktop/datos/Datos_Combinados.xlsx") para descargar el dataframe nuevo 


```

na# Tipo de cambio mensual completo

```{r}

ruta_tc <- "data/tipo de cambio (diario).xlsx"
tc_data <- read_excel("../data/tipo de cambio (diario).xlsx")
tc_data <- tc_data[-c(1:4), ]
colnames(tc_data) <- c("Fecha", "Tipo de cambio compra", "Tipo de cambio venta")
# Limpia espacios en blanco
tc_data$Fecha <- trimws(tc_data$Fecha)
#fecha con lubridate 
tc_data <- tc_data %>%
  mutate(Fecha = dmy(Fecha)) 

# tambien se ajusto las comas 
tc_data <- tc_data %>%
  mutate(
    `Tipo de cambio compra` = as.numeric(gsub(",", ".", `Tipo de cambio compra`)),
    `Tipo de cambio venta` = as.numeric(gsub(",", ".", `Tipo de cambio venta`))
  )


# Calcular el promedio mensual para compra y venta ignorando valores NA
tc_mensual <- tc_data %>%
  filter(!is.na(`Tipo de cambio compra`) & !is.na(`Tipo de cambio venta`)) %>%
  group_by(Mes = format(Fecha, "%Y-%m")) %>%  
  summarise(
    PromedioCompra = mean(`Tipo de cambio compra`, na.rm = TRUE),
    PromedioVenta = mean(`Tipo de cambio venta`, na.rm = TRUE)
  )

#secuencia de meses completa desde el primer hasta el último mes de los datos
rango_meses <- seq(from = as.Date("1998-01-01"),
                   to = as.Date("2024-10-17"),
                   by = "month")
rango_meses <- format(rango_meses, "%Y-%m")

#data frame con todos los meses 
todos_los_meses <- data.frame(Mes = rango_meses)

# Unir los meses completos con los datos de promedio mensual
tc_completo <- todos_los_meses %>%
  left_join(tc_mensual, by = "Mes")

# Rellenar valores faltantes  con el promedio movil simple
tc_completo <- tc_completo %>%
  mutate(
    PromedioCompra = zoo::na.approx(PromedioCompra, na.rm = FALSE, maxgap = Inf, rule = 2),
    PromedioVenta = zoo::na.approx(PromedioVenta, na.rm = FALSE, maxgap = Inf, rule = 2)
  )
print(tc_completo)

# Guardar el resultado como un archivo Excel
write_xlsx(tc_completo, "../data/PromedioTipoCambioMensual.xlsx")


```

# Tasas federal efectiva USA diaria -\> mensual

```{r}
library(readxl)
library(dplyr)
library(lubridate)
library(zoo)

#ruta fed rate diario
ruta_fed_rate <-  "../data/Federal Funds Effective Rate.xls"

fed_rate <- read_excel("../data/Federal Funds Effective Rate.xls", skip = 10) 
colnames(fed_rate) <- c("Fecha", "Tasa_Fed")

fed_rate <- fed_rate %>%
  filter(!is.na(Fecha) & !is.na(Tasa_Fed)) %>% 
  mutate(
    Fecha = as.Date(Fecha, format = "%Y-%m-%d"), 
    Tasa_Fed = as.numeric(Tasa_Fed) 
  )

fed_rate_mensual <- fed_rate %>%
  group_by(Mes = format(Fecha, "%Y-%m")) %>%  
  summarise(
    Promedio_Tasa_Fed = mean(Tasa_Fed, na.rm = TRUE) 
  )

#Proceso similar al del tipo de cambio
rango_meses <- seq(from = as.Date("1998-01-01"), 
                   to = as.Date("2024-10-17"), 
                   by = "month")
rango_meses <- format(rango_meses, "%Y-%m")
todos_los_meses <- data.frame(Mes = rango_meses)
fed_rate_completo <- todos_los_meses %>%
  left_join(fed_rate_mensual, by = "Mes")
#igual que en tasa de cambio
fed_rate_completo <- fed_rate_completo %>%
  mutate(
    Promedio_Tasa_Fed = zoo::na.approx(Promedio_Tasa_Fed, na.rm = FALSE, maxgap = Inf, rule = 2)
  )

print(fed_rate_completo)

#exportado 
#write_xlsx(fed_rate_completo, "C:/Users/nayde/OneDrive/Desktop/datos/FedRateMensualCompleto.xlsx")



```

# TCR a formato long

```{r}
# Cargar los datos de Tipo de Cambio Real

ruta_tipo_cambio_real <- "../data/TipoCambioReal.xlsx"
TCR <- read_excel(ruta_tipo_cambio_real, sheet = "Hoja1")


TCR <- TCR[-c(1:4), ]
colnames(TCR)[1] <- "Mes"

colnames(TCR)[2:ncol(TCR)] <- as.character(1998:2024)  # nombres de los años 

meses_esp <- c("Enero", "Febrero", "Marzo", "Abril", "Mayo", "Junio", 
               "Julio", "Agosto", "Septiembre", "Octubre", "Noviembre", "Diciembre")

meses_eng <- month.name  #
mes_map <- setNames(meses_eng, meses_esp)

# Mapeo de los meses
TCR$Mes <- mes_map[TCR$Mes]

# Verificar los cambios en la columna "Mes"
unique(TCR$Mes)

# años en una columna y los valores de tipo de cambio en otra
TCR_long <- TCR %>%
  pivot_longer(cols = `1998`:`2024`, 
               names_to = "Year", 
               values_to = "TCR") %>%
  mutate(Mes = factor(Mes, levels = month.name), 
         Fecha = as.Date(paste(Year, match(Mes, month.name), "01", sep = "-"), format = "%Y-%m-%d")) %>%  # Cambiado para usar 'match' en lugar de 'Mes' directamente
  arrange(Fecha) %>%  # Ordenar por fecha
  select(Fecha, TCR)  

#write_xlsx(TCR_long, "C:/Users/nayde/OneDrive/Desktop/datos/TCR_LONG.xlsx")


```

# Tipo de cambio Real, TC nominal, tasa interes USA,IMAE,IPC,IPPM,IPPS,

```         
```

```{r}
#Rutas, cambie 
ruta_imae <- "../data/IMAE (oct 2023).xlsx"
ruta_ipc <- "../data/IPC 98.xlsx"
ruta_ipp_man <- "../data/IPP MAN.xlsx"
ruta_iip_servicios <- "../data/IIP servicios .xlsx"
ruta_tipo_cambio <- "../data/PromedioTipoCambioMensual.xlsx" #ya pasado a mensual
ruta_fed_rate <- "../data/FedRateMensualCompleto.xlsx"
ruta_tipo_cambio_real_long <- "../data/TCR_LONG.xlsx"
#Limpio los datos que siguen la misma estructura de los excel IMAE, IPC,IPP
limpiar_datos <- function(datos, nombres_columnas, columna_fecha) {
  datos_limpios <- datos[-c(1:4), ]
  colnames(datos_limpios) <- nombres_columnas
  datos_limpios <- datos_limpios %>%
    mutate(across(-all_of(columna_fecha), as.numeric)) %>%
    mutate(across(all_of(columna_fecha), ~ as.Date(paste0("01-", .), format = "%d-%B/%Y"))) %>%
    filter(!is.na(!!sym(columna_fecha))) %>%
    rename(Periodo = all_of(columna_fecha))
  return(datos_limpios)
}

# Cargar y limpiar IMAE
imae <- read_excel(ruta_imae, sheet = "Hoja1")
IMAE_limpia <- limpiar_datos(imae, 
                             c("Periodo_IMAE", "Nivel_IMAE", "Var_Ultimos_12_IMAE", 
                               "Var_Media_IMAE", "Aceleracion_IMAE", "Var_Interanual_IMAE"), 
                             "Periodo_IMAE")

# Cargar y limpiar IPC
ipc <- read_excel(ruta_ipc, sheet = "Hoja1")
IPC_limpia <- limpiar_datos(ipc, 
                            c("Periodo_IPC", "Nivel_IPC", "Var_Mensual_IPC", 
                              "Var_Interanual_IPC", "Var_Acumulada_IPC"), 
                            "Periodo_IPC")

# Cargar y limpiar IPP MAN
ipp_man <- read_excel(ruta_ipp_man, sheet = "Hoja1")
IPP_MAN_limpia <- limpiar_datos(ipp_man, 
                                c("Periodo_IPPM", "Nivel_IPPM", "Var_Mensual_IPPM", 
                                  "Var_Interanual_IPPM", "Var_Acumulada_IPPM"), 
                                "Periodo_IPPM")

# Cargar y limpiar IIP servicios
iip_servicios <- read_excel(ruta_iip_servicios, sheet = "Hoja1")
IIP_SERVICIOS_limpia <- limpiar_datos(iip_servicios, 
                                      c("Periodo_IPPS", "Nivel_IPPS", "Var_Mensual_IPPS", 
                                        "Var_Interanual_IPPS", "Var_Acumulada_IPPS"), 
                                      "Periodo_IPPS")

# Cargar y limpiar el archivo de tipo de cambio, ya mensual
tipo_cambio <- read_excel(ruta_tipo_cambio)
colnames(tipo_cambio)[1] <- "Periodo" 
tipo_cambio$Periodo <- as.Date(paste0(tipo_cambio$Periodo, "-01"), format = "%Y-%m-%d") 

# Cargar y limpiar el archivo federal rate, ya mensual
fed_rate <- read_excel(ruta_fed_rate)
colnames(fed_rate)[1] <- "Periodo" 
fed_rate$Periodo <- as.Date(paste0(tipo_cambio$Periodo, "-01"), format = "%Y-%m-%d")
# Cargar y limpiar el archivo de tipo de cambio Real
tipo_cambio_real<- read_excel(ruta_tipo_cambio_real_long)
colnames(tipo_cambio_real)[1] <- "Periodo" 
tipo_cambio_real$Periodo <- as.Date(paste0(tipo_cambio_real$Periodo, "-01"), format = "%Y-%m-%d") 
# Unir todo 
datos_combinados <- full_join(IPC_limpia, IMAE_limpia, by = "Periodo")
datos_combinados <- full_join(datos_combinados, IPP_MAN_limpia, by = "Periodo")
datos_combinados <- full_join(datos_combinados, IIP_SERVICIOS_limpia, by = "Periodo")
datos_combinados <- full_join(tipo_cambio_real, datos_combinados, by = "Periodo")

datos_combinados <- full_join(tipo_cambio, datos_combinados, by = "Periodo")
datos_finales <- full_join(fed_rate, datos_combinados, by = "Periodo")

#reorganizar, para que el tipo de cambio aparezca siempre en la primera columna 
datos_finales <- datos_finales %>%
  select(Periodo, contains("TCR"), everything())

print(head(datos_finales))

# Exportar el resultado final, cuando este listo 
#write_xlsx(datos_finales, "C:/Users/nayde/OneDrive/Desktop/datos/Datos_Combinados_Finales.xlsx")


# Ver las primeras filas de los datos ya transformados
#head(TCR_long)

```

IPC USA

```{r}

data_original <- read_excel("../data/IPC USA.xlsx") 


IPC_USA <- data_original %>%
  filter(Year >= 1998) %>% # Filtrar desde 1998
  pivot_longer(cols = Jan:Dec, names_to = "Mes", values_to = "IPC") %>% # Convertir a formato largo
  mutate(Mes = match(Mes, month.abb), # Convertir nombres de meses a números
         Fecha = as.Date(paste(Year, Mes, "01", sep = "-")), 
         IPC = as.numeric(IPC)) %>% # 
  arrange(Fecha) %>% # Ordenar por fecha
  select(Fecha, IPC, Avg, `Dec-Dec`, `Avg-Avg`)


head(IPC_USA)
```

```{r}
colnames(IPC_USA)
```

Agregar Var mensual a IPC USA

```{r}
IPC_USA <- IPC_USA %>%
  mutate(
    Variacion_Mensual = (IPC - lag(IPC)) / lag(IPC) * 100 
  )

head(IPC_USA)

```

Cambiar nombre IPC US

```{r}
IPC_USA <- IPC_USA %>%
  rename(
    IPC_US = IPC,                
    Prom_Anual_US = Avg,             
    Cambio_Anual_US = `Dec-Dec`,        
    Promedio_Cambio = `Avg-Avg`,      
    Var_Mensual_US = Variacion_Mensual,
    Periodo = Fecha
  )
```

#Unir IPC al resto

```{r}
# Unir las tablas
datos_finales <- datos_finales %>%
  left_join(IPC_USA, by = "Periodo") 

head(datos_finales)
```

Eliminar col repetidas

```{r}
datos_finales <- datos_finales %>%
  select(-ends_with(".x"))

datos_finales <- datos_finales %>%
  rename_with(~ gsub("\\.y$", "", .), ends_with(".y")) 

```

Col que no se usan

```{r}

datos_finales <- datos_finales%>%
  select(-Prom_Anual_US, -Promedio_Cambio)

```

para los NAN

```{r}
promedio_movil <- rollmean(datos_finales$IPC_US, k = 3, fill = NA, align = "center")
promedio_movil <- na.fill(promedio_movil, "extend") 


datos_finales$IPC_US <- ifelse(
  is.na(datos_finales$IPC_US), 
  promedio_movil,                        
  datos_finales$IPC_US    
)


```

```{r}
datos_finales$Cambio_Anual_US <- as.numeric(datos_finales$Cambio_Anual_US)


promedio_cambio <- mean(datos_finales$Cambio_Anual_US, na.rm = TRUE)

datos_finales$Cambio_Anual_US <- ifelse(
  is.na(datos_finales$Cambio_Anual_US), 
  promedio_cambio, 
  datos_finales$Cambio_Anual_US
)

```

```{r}
datos_finales <- datos_finales %>%
  mutate(
    Var_Mensual_US = ifelse(
      is.na(Var_Mensual_US),                          
      (IPC_US - lag(IPC_US)) / lag(IPC_US) * 100,  
      Var_Mensual_US                                
    )
  )

```

```{r}
datos_finales$Var_Mensual_US[1] <- 0.185989
```

#TBP

```{r}
tbp_diaria <- read_excel("../data/TBP CR (diario, en 1998).xlsx")
```

```{r}

colnames(tbp_diaria)[1] <- "Dia_Mes"

```


```{r}
tbp_largo <- tbp_diaria %>%
  pivot_longer(
    cols = -Dia_Mes,  
    names_to = "Año",  
    values_to = "TBP"  
  )
```


```{r}

meses_es <- c("Ene", "Feb", "Mar", "Abr", "May", "Jun", "Jul", "Ago", "Set", "Oct", "Nov", "Dic")

tbp_largo <- tbp_largo %>%
  mutate(
    Dia = as.numeric(sub(" .*", "", Dia_Mes)),              
    Mes = match(sub(".* ", "", Dia_Mes), meses_es),         
    Fecha = as.Date(paste(Año, sprintf("%02d", Mes), sprintf("%02d", Dia), sep = "-")) 
  )



``` 



```{r}


tbp_mensual <- tbp_largo %>%
  mutate(Mes = floor_date(Fecha, "month")) %>% 
  group_by(Mes) %>%                            
  summarise(TBP = mean(TBP, na.rm = TRUE)) 

```

```{r}
tbp_mensual <- tbp_mensual %>%
  rename(Periodo = Mes ) 
```

Unir

```{r}
datos_finales <- datos_finales %>%
  left_join(tbp_mensual, by = "Periodo") 
```

#PIB

USA

```{r}

pib_data <- read_excel("../data/PIB_USa.xls")
```

```{r}
#pasar a fecha

pib_data <- pib_data %>%
  mutate(observation_date = as.Date(observation_date)) %>%
  filter(year(observation_date) >= 1998) 
```

```{r}
fechas_mensuales <- seq(
  from = min(pib_data$observation_date),
  to = max(pib_data$observation_date),
  by = "month"
)

#interpolación lineal para convertir trimestral a mensual
pib_mensual <- tibble(
  Fecha = fechas_mensuales,
  PIB = approx(
    x = pib_data$observation_date,  
    y = as.numeric(gsub(",", "", pib_data$GDP)), 
    xout = fechas_mensuales           
  )$y
)

```

```{r}
pib_US <- pib_mensual
```

```{r}
pib_US <- pib_US %>%
  rename(Periodo = Fecha )
```

```{r}
pib_US <- pib_US %>%
  rename(PIB_US = PIB)
```

Unir:

```{r}
datos_finales <- datos_finales %>%
  left_join(pib_US, by = "Periodo") 
```

PIB CR

```{r}
pib_cr <- read_excel("../data/pibcr.xlsx")
```

```{r}
pib_cr <- pib_cr %>%
  mutate(
    Fecha_Trimestre = case_when(
      grepl("-I$", `...1`) ~ paste0(substr(`...1`, 1, 4), "-01-01"), # Trimestre I
      grepl("-II$", `...1`) ~ paste0(substr(`...1`, 1, 4), "-04-01"), # Trimestre II
      grepl("-III$", `...1`) ~ paste0(substr(`...1`, 1, 4), "-07-01"), # Trimestre III
      grepl("-IV$", `...1`) ~ paste0(substr(`...1`, 1, 4), "-10-01")  # Trimestre IV
    ),
    Fecha_Trimestre = as.Date(Fecha_Trimestre) 
  )
```

```{r}
#Interpolar
fechas_mensuales <- seq(
  from = min(pib_cr$Fecha_Trimestre),
  to = max(pib_cr$Fecha_Trimestre),
  by = "month"
)

pib_cr_mensual <- tibble(
  Fecha = fechas_mensuales, 
  PIB = approx(
    x = pib_cr$Fecha_Trimestre,                        
    y = pib_cr$`PIB trimestral en constantes`,          
    xout = fechas_mensuales                           
  )$y,
  Variacion_Interanual = approx(
    x = pib_cr$Fecha_Trimestre,                        
    y = pib_cr$`PIB trimestral en constantes-variación interanual`,
    xout = fechas_mensuales                         
  )$y
)
```

```{r}
pib_cr_mensual <- pib_cr_mensual %>%
  mutate(
    Var_Mensual = (PIB - lag(PIB)) / lag(PIB) * 100
  )

```

```{r}
pib_CR <- pib_cr_mensual
```

```{r}
pib_CR <- pib_CR %>%
  rename(Periodo = Fecha, Var_PIBCR = Var_Mensual)
```

Unir

```{r}

datos_finales <- datos_finales %>%
  left_join(pib_CR, by = "Periodo") 

```

Var mensual US

```{r}
datos_finales <- datos_finales %>%
  mutate(
    Var_PIBUS = (PIB_US - lag(PIB_US)) / lag(PIB_US) * 100
  )
```

```{r}

```

```{r}
write.csv(datos_finales, "Data_FINAL.csv", row.names = FALSE)

getwd()

```

#EDA

```{r}
datos_finales$Periodo <- as.Date(datos_finales$Periodo, format = "%d/%m/%Y")

```

```{r}
summary(datos_finales)


```

```{r}
#install.packages(c("dplyr", "ggplot2", "tidyr", "corrplot", "DataExplorer", "skimr"))
library(dplyr)
library(ggplot2)
library(tidyr)
library(corrplot)
library(DataExplorer)
library(skimr)
```

```{r}
skim(datos_finales)
```

```{r}
numericas <- datos_finales %>%
  select_if(is.numeric)
```

```{r}
correlaciones <- cor(numericas, use = "complete.obs")
```

```{r}

subconjunto <- correlaciones[c("PIB", "Nivel_IPC", "PIB_US", "Var_Mensual_IPC"), 
                              c("PIB", "Nivel_IPC", "PIB_US", "Var_Mensual_IPC")]


corrplot(subconjunto, 
         method = "color", 
         type = "upper", 
         tl.col = "black", 
         tl.cex = 0.8, 
         addCoef.col = "black", 
         number.cex = 0.7)

```

```{r}
ggplot(datos_finales, aes(x = Periodo)) +
  geom_line(aes(y = Nivel_IPC, color = "Nivel IPC")) +
  geom_line(aes(y = PIB, color = "PIB")) +
  labs(title = "Tendencias temporales: Nivel IPC y PIB",
       x = "Periodo",
       y = "Valor") +
  theme_minimal() +
  scale_color_manual(name = "Variable", values = c("Nivel IPC" = "blue", "PIB" = "green"))
```

```{r}
ggplot(datos_finales, aes(x = Nivel_IPC)) +
  geom_histogram(bins = 30, fill = "pink", color = "white", alpha = 0.7) +
  labs(title = "Distribución del Nivel IPC",
       x = "Nivel IPC",
       y = "Frecuencia") +
  theme_minimal()
```

```{r}
ggplot(datos_finales, aes(x = Periodo, y = Var_Mensual_IPC)) +
  geom_line(color = "purple") +
  labs(title = "Evolución de la Variación Mensual del IPC",
       x = "Periodo",
       y = "Variación Mensual (%)") +
  theme_minimal()
```

```{r}
#correlaciones
correlacion_tipo_cambio <- correlaciones["Nivel_IPC", ]
correlacion_tipo_cambio <- sort(correlacion_tipo_cambio, decreasing = TRUE)


print(head(correlacion_tipo_cambio)) #bariabes mas correlacionadas
```

```{r}
datos_finales <- datos_finales %>%
  mutate(
    PIB_IPC_Ratio = PIB / Nivel_IPC,  # Relación entre PIB e IPC
    Variacion_Acumulada_IPC = cumsum(Var_Mensual_IPC)  # Variación acumulada del IPC
  )

```

```{r}
# Calcular tasas promedio de crecimiento anual del PIB e IPC
tasas_crecimiento <- datos_finales %>%
  group_by(Año = year(Periodo)) %>%
  summarize(
    Crecimiento_PIB = (last(PIB) - first(PIB)) / first(PIB) * 100,
    Crecimiento_IPC = (last(Nivel_IPC) - first(Nivel_IPC)) / first(Nivel_IPC) * 100
  )
ggplot(tasas_crecimiento, aes(x = Año)) +
  geom_bar(aes(y = Crecimiento_PIB, fill = "Crecimiento PIB"), stat = "identity", position = "dodge") +
  geom_bar(aes(y = Crecimiento_IPC, fill = "Crecimiento IPC"), stat = "identity", position = "dodge") +
  labs(title = "Tasas de Crecimiento Anual del PIB e IPC",
       x = "Año", y = "Tasa de Crecimiento (%)", fill = "Indicador") +
  theme_minimal()
```

```{r}
ipc_estacionalidad <- datos_finales %>%
  mutate(Mes = month(Periodo, label = TRUE)) %>%
  group_by(Mes) %>%
  summarize(IPC_Medio = mean(Nivel_IPC, na.rm = TRUE))

ggplot(ipc_estacionalidad, aes(x = Mes, y = IPC_Medio)) +
  geom_bar(stat = "identity", fill = "skyblue") +
  labs(title = "Estacionalidad Mensual del IPC", x = "Mes", y = "Nivel IPC Promedio") +
  theme_minimal()
```

```{r}
# Calcular volatilidad por año
volatilidad <- datos_finales %>%
  group_by(Año = year(Periodo)) %>%
  summarize(
    Volatilidad_PIB = sd(PIB, na.rm = TRUE),
    Volatilidad_IPC = sd(Nivel_IPC, na.rm = TRUE)
  )


ggplot(volatilidad, aes(x = Año)) +
  geom_line(aes(y = Volatilidad_PIB, color = "Volatilidad PIB"), size = 1) +
  geom_line(aes(y = Volatilidad_IPC, color = "Volatilidad IPC"), size = 1) +
  labs(title = "Volatilidad Anual del PIB e IPC",
       x = "Año", y = "Volatilidad", color = "Indicador") +
  theme_minimal()
```

```{r}
# Crear retardos para analizar correlaciones temporales
datos_finales <- datos_finales %>%
  mutate(
    Lag_IPC = lag(Nivel_IPC, 1),  # Retardo de un mes para el IPC
    Lag_PIB = lag(PIB, 1)         # Retardo de un mes para el PIB
  )

correlacion_retardos <- datos_finales %>%
  select(Nivel_IPC, Lag_IPC, PIB, Lag_PIB) %>%
  cor(use = "complete.obs")

library(reshape2)
correlacion_larga <- melt(correlacion_retardos)


# Crear un mapa de calor
ggplot(correlacion_larga, aes(Var1, Var2, fill = value)) +
  geom_tile(color = "white") +
  scale_fill_gradient2(low = "lightblue", high = "pink", mid = "white", midpoint = 0, 
                       limit = c(-1, 1), space = "Lab", name = "Correlación") +
  labs(title = "Mapa de Calor de Correlaciones con Retardos",
       x = "", y = "") +
  theme_minimal() +
  theme(axis.text.x = element_text(angle = 45, hjust = 1))
```

```{r}
print(correlacion_retardos)
```
